臺灣屏東地方法院民事判決
111年度潮簡字第58號
原      告  郭瑞旗  
訴訟代理人  謝佳蓁律師
被      告  祭祀公業柯選

特別代理人  梁家豪律師
參  加  人  郭瑞宗  
上列當事人間請求確認通行權存在事件，本院於111年7月4日言
詞辯論終結，判決如下：
    主  文
原告之訴駁回。
訴訟費用由原告負擔。
參加訴訟費用由參加人負擔。
    事實及理由
壹、程序方面：
　　當事人得於訴訟繫屬中，將訴訟告知於因自己敗訴而有法律
    上利害關係之第三人；就兩造之訴訟有法律上利害關係之第
    三人，為輔助一造起見，於該訴訟繫屬中，得為參加，民事
    訴訟法第65條第1項、第58條第1項分別定有明文。又所謂有
    法律上利害關係之第三人，係指第三人在私法或公法上之法
    律關係或權利義務，將因其為訴訟參加所輔助之當事人受敗
    訴判決有致其直接或間接影響之不利益，倘該當事人獲勝訴
    判決，即可免受不利益之情形而言，且不問其敗訴判決之內
    容為主文之諭示或理由之判斷，祇須其有致該第三人受不利
    益之影響者，均應認其有參加訴訟之利益而涵攝在內，以避
    免裁判歧異及紛爭擴大或顯在化（最高法院97年度台抗字第
    414號裁定意旨參照）。查本件原告主張坐落屏東縣○○鎮○○
    段0000地號土地（下稱系爭1266地號）前經判決認定，實際
    所有權人為郭瑞宗，倘原告指述之情屬實，郭瑞宗就系爭12
    66地號土地所有權能將會受到限制，而有法律上利害關係等
    語（見本院卷第52頁），郭瑞宗經訴訟告知後，於111年5月
    5日聲明參加訴訟，並輔助被告為訴訟行為（見本院卷第93
    頁），經核與前揭規定無不合，應予准許。
貳、實體方面：
一、原告主張：
㈠、坐落屏東縣○○鎮○○段0000地號（下稱系爭1268地號）土地為
    其所有，因與公路無適宜之聯絡，只能通行被告所有屏東縣
    ○○鎮○○段0000地號（下稱系爭1266地號）土地通往屏東縣恆
    春鎮墾丁路。又因原告主張通行之道路，業經屏東縣恆春鎮
    公所於97年8月7日以恆鎮建字第0970009905號公告為既成道
    路，只是因公所尚無編列預算辦理徵收，故原告請求確認之
    道路位置對被告影響最小。
㈡、對被告抗辯之陳述：
　　系爭1268地號土地與同段1267地號土地，確實原屬同一人所
    有，惟其於分割前即無道路可供通行，自日據時期即以現況
    通行，故原告父親方會購買系爭1266地號土地，系爭1268地
    號土地於分割前就是袋地。
㈢、聲明：確認原告就被告所有系爭1266地號土地如附圖所示編
    號A部分面積61.05平方公尺有通行權存在，並得開設道路。
　　訴訟費用由被告負擔。
二、被告抗辯：　
㈠、依本院105年訴字第685號判決，被告並非系爭土地之實質所
    有權人，實質所有權人為訴外人郭瑞宗，原告僅以被告為當
    事人，無法達成其通行系爭土地之目的，而無確認利益。
㈡、原告所有系爭1268地號土地（重測前鵝鑾鼻段194地號）與同
    段1267地號土地（重測前鵝鑾鼻段194-31地號）於95年2月1
    6日分割前原屬同一宗土地。而系爭1266地號土地（重測前
    為鵝鑾鼻段195地號）雖係於97年8月7日經恆春鎮公所公告
    範圍6公尺之既成道路，然所謂既成道路必須具有「須經歷
    之年代久遠而未曾中斷」之通行事實始能具備，且具有公用
    地役之法律關係。而既成道路或公用地役權之存在並不以行
    政機關公告為成立或生效條件，僅須符合司法院釋字第400
    號解釋之條件後，即具公用地役權。故早在系爭1268地號土
    地與同段1267地號分割前，被告名下之系爭1266地號土地之
    其中6公尺早已作為既成道路供通行之用，恆春鎮公所之公
    告僅係確認性質而已。而恆春鎮公所之公告時間與系爭1268
    地號土地與同段1267地號土地分割時間僅距2年餘，時間非
    長，尚不影響上開公用地役權形成之時系爭1268地號土地與
    同段1267地號土地係於95年2月分割前既已可藉由上開道路
    通行至公路，自非袋地，原告所有之系爭1268地號土地係因
    分割而形成袋地，僅能對同段1267地號土地主張通行連接既
    成道路，不得對原告主張要求通行。
㈢、若鈞院認被告主張原告應依民法第789條規定請求通行無理由
    。然，被告名下之系爭1266地號土地已有一部分作為既成道
    路，已對所有權造成限制，且該既成道路係建基於「於公眾
    通行之初，土地所有權人並無阻止之情事」之情事，足認土
    地所有權人亦默示同意將該範圍之土地供公眾通行之用，已
    有所退讓，則原告於分割土地時，自應將該既成道路列入分
    割考量，不應恣意分割形成袋地後，再要求原告將既成道路
    以外之其他範圍土地供作通行之用。易言之，原告於當時分
    割土地時，即應保留一通路連接該既成道路，被告亦無理由
    因原告恣意行為而蒙受更大損失，原告有民法第148條規定
    權利濫用之情事，不應准許。
㈣、並聲明：原告之訴駁回。訴訟費用由原告負擔。
三、參加人以：並未妨礙原告通行，亦未否認其通行權，原告提
    起本件訴訟，沒有確認利益。　　
四、法院之判斷：
㈠、原告主張系爭1268地號土地為其所有，為國家公園區用地，
    且四周均為他人所有之土地，而無法直接連接至公路之事實
    ，有土地登記第二類謄本（見本院卷第7頁），且經本院會
    同恆春地政事務所勘查現場屬實，有勘驗筆錄及複丈成果圖
    附卷可憑（見本院卷第96至102頁），自堪信為真實，則原
    告土地屬與公路無聯絡之袋地乙節，應堪認定。
㈡、原告土地有無民法第789條第1項規定之適用：
　　按因土地一部之讓與或分割，而與公路無適宜之聯絡，致不
    能為通常使用者，土地所有人因至公路，僅得通行受讓人或
    讓與人或他分割人之所有地，民法第789條第1項定有明文。
    此乃對於袋地通行權之限制。經查，系爭1268地號土地（重
    測前鵝鑾鼻段194地號）與同段1267地號土地（重測前鵝鑾
    鼻段194-31地號）於95年2月16日分割前原屬同一宗土地，
    此有土地異動索引在卷可稽（見本院卷第68、70頁）。而系
    爭1266地號土地（重測前為鵝鑾鼻段195地號）係於97年8月
    7日經恆春鎮公所公告範圍6公尺之既成道路，此有屏東縣○○
    鎮○000○0○0○○鎮○○○00000000000號函在卷可稽（見本院卷第
    34至42頁），顯認既成道路係成立於分割之後，雖既成道路
    需須經歷之年代久遠而未曾中斷之通行事實始能具備，且具
    有公用地役之法律關係，而既成道路或公用地役權之存在並
    不以行政機關公告為成立或生效條件。然所謂袋地之認定，
    係以是否有得以連接省道、鄉道、縣道等道路而言，並非能
    通行即謂非袋地，是以系爭1268地號與同段1267地號土地，
    於分割前，並無道路存在，確屬袋地，自無民法第789條之
    適用。
㈢、按確認法律關係成立或不成立之訴，非原告有即受確認判決
    之法律上利益者，不得提起之，民事訴訟法第247條定有明
    文。又所謂即受確認判決之法律上利益，係指法律關係之存
    否不明確，原告主觀上認其在法律上之地位有不安之狀態存
    在，且此種不安之狀態，能以確認判決將之除去者而言（最
    高法院52年度台上字第1240號民事判決意旨參照）。查原告
    主張其所有系爭1268地號土地為袋地，並無民法第789條之
    適用，業如上述，其主張對被告所有之系爭1266地號土地有
    通行權存在，但為被告所否認，然系爭1266地號土地，實際
    所有權人為參加人郭瑞宗，此一事實，業經本院105年度訴
    字第685號判決所確認，此有該判決在卷可稽（見本院卷第2
    3至25頁），復經本院依職權調閱該卷經核無訛。被告雖係
    登記為名義上之所有權人，然其就系爭1266地號土地已無任
    何處分之權能，原告對被告主張其袋地通行權法律關係存否
    不明確，在法律上地位有不安之狀態存在，且此種不安狀態
    ，顯無法以確認判決將之除去。再者，參加人具狀表示，從
    未否認原告通行之權利，亦未有任何阻擋，則原告袋地通行
    權法律關係存否明確，在法律上地位亦未有不安之狀態存在
    ，原告顯無確認判決之法律上利益，其提起本件確認之訴難
    謂有據，應予駁回。
五、綜上所述，原告請求確認其就系爭1266地號土地附圖所示編
    號A部分有通行權存在，為無理由，應予駁回。
六、本件判決之基礎已臻明確，兩造其餘之攻擊、防禦方法及舉
    證，核與判決結果無影響，爰不一一予以論列，併此敘明。
七、訴訟費用負擔之依據，民事訴訟法第78條。
中　　華　　民　　國　　111 　年　　8 　　月　　1 　　日
                   潮州簡易庭法　官　吳思怡　
以上正本係照原本作成。
如不服本判決，應於送達後20日內，向本院提出上訴狀並表明上
訴理由，如於本判決宣示後送達前提起上訴者，應於判決送達後
20日內補提上訴理由書（須附繕本）。
中　　華　　民　　國　　111 　年　　8 　　月　　1 　　日

                                  書記官　蔡進吉